【裁判字號】    94,勞訴,107
【裁判日期】    950323
【裁判案由】    給付退休金等
【裁判全文】
臺灣臺中地方法院民事判決  94年度勞訴字第107號
    原      告  丙○○○
    訴訟代理人  甲○○
                王揚銘律師
    被      告  台中魚市場股份有限公司
    法定代理人  乙○○○
    訴訟代理人  王叔榮律師
    複  代理人  魏其村律師
上列當事人間請求給付退休金等事件，本院於民國95年3月9日言
詞辯論終結，判決如下：
    主      文
被告應給付原告新臺幣陸拾柒萬肆仟伍佰壹拾元，及自民國94年
7月1日起至清償日止，按週年利率5%計算之利息。
原告其餘之訴駁回。
訴訟費用由被告負擔95%，餘由原告負擔。
本判決原告勝訴部分，於原告以新台幣貳拾貳萬伍仟元為被告供
擔保後，得為假執行；但被告如以新台幣陸拾柒萬肆仟伍佰壹拾
元，為原告預供擔保後，得免為假執行。
原告其餘假執行之聲請駁回。
    事實及理由
壹、原告主張：一、原告自民國（下同）69年10月1日起至94年5
    月31日止，受僱於被告從事魚類分類工作，而原告係36年7
    月4日出生，因原告工作15年以上且年滿55歲，符合勞動基
    準法第53條第2款所規定之得自請退休條件，原告遂於94年5
    月31日以存證信函通知被告終止系爭勞動契約，並請求給付
    退休金。原告離職前6個月（指93年12月1日起至94年5月31
    日止）之薪資分別為94年5月份13,331元、94年4月份15,062
    元、94年3月份18,429元、94年2月份16,135元、94年1月份1
    5,444元、93年12月份25,191元。因原告前開工作年資，即
    69年10月1日起至73年7月31日止共3年10月，係在勞動基準
    法施行之前，其退休金之給與係適用農產品批發市場管理辦
    法之規定，被告應給與原告5‧75個基數之退休金，故被告
    應給付原告98,153元。前開工作年資其中73年8月1日起至94
    年5月31日止共20年10月，係在勞動基準法施行之後，其退
    休金之給與係適用勞動基準法之規定，被告應給與原告36個
    基數之退休金，原告退休前6個月平均工資為17,070元，故
    被告應給付原告614,520元。則被告應給付原告退休金共712
    ,673元，迭經催索及台中市政府協調，被告均拒不給付。為
    此，依農產品批發市場管理辦法與勞動基準法等規定，請求
    被告如數清償。二、對被告抗辯之陳述：（一）原告自始受
    僱於被告，受其指揮、監督，並非編制內員工始有勞動基準
    法之適用。且被告更依勞工保險條例規定強制為原告加保，
    足證原告確係受僱於被告。（二）勞動基準法應優先於農產
    品市場交易法第14條第3項規定所授權公佈實施之農產品批
    發市場管理辦法第43條第1項之規定而適用。（三）原告所
    提存摺、扣繳憑單、勞工保險資料均可證明兩造確有僱傭關
    係存在。被告抗辯其係代理魚貨供應商支付薪資，應負舉證
    之責任。至前開扣繳憑單或記載「薪資所得」，或記載「其
    他所得」，可能係出於誤載或被告刻意規避。（四）原告申
    請退休後，雖於被告公司繼續工作，然係因兩造成立另一新
    僱傭契約等語。並聲明：（一）被告應給付原告712,673元
    ，及自94年6月16日起至清償日止，按週年利率5%計算之利
    息。（二）訴訟費用由被告負擔。（三）請准供擔保宣告假
    執行。
貳、被告則以：一、被告非以營利為目的之公司，並無營利收入
    ，而僅就經營管理上所需向貨主或承銷人，依主管機關所訂
    之標準收取代辦費或管理費，農產品市場交易法第9條、第1
    3條、第27條定有明文，且被告依農產品交易法第26條第1項
    ，僅代理全體魚貨供應商僱請魚類分裝工，處理魚貨分級分
    裝事宜，渠等分魚工之報酬係自各供應商之交易貨款支出，
    被告僅有「代收代付」之權。因原告並非被告編制內員工，
    被告除代理魚獲供應商支付工資外，對原告所服勞務並無考
    核、獎懲之權，且原告係依供應商指示處理魚貨分級分類而
    受其監督，故原告對被告無經濟上從屬性，亦無組織上從屬
    性，被告與原告間並無僱傭關係存在。至被告為原告辦理勞
    工保險係基於權宜；因係「代收代付」，故扣繳憑單亦記載
    「其他所得」，而非薪資所得。二、縱認原告受僱於被告，
    原告仍持續於被告營業所擔任分魚工，兩造勞僱關係仍存續
    中，原告亦無退休金請求權。三、若認被告應給付原告退休
    金，然依農產品市場交易法第14條第3項規定，所授權公佈
    實施農產品批發市場管理辦法第43條第1項之規定，市場人
    員之退休金最高總數仍以45個月薪資額為限。而前開規定係
    勞動基準法第35條之特別規定，自應優先適用。而原告任職
    之最後1個月薪資為13,331元，故原告僅得請求被告給付479
    ,916元等語，資為抗辯。並聲明：（一）原告之訴駁回。（
    二）訴訟費用由原告負擔。（三）如受不利之判決，願供擔
    保，請准宣告免為假執行。
參、兩造不爭之事實
一、原告自69年10月1日起至94年5月31日止，於被告營業所從事
    魚類分類工作。
二、原告係36年7月4日出生，原告於94年5月31日以工作15年以
    上且年滿55歲為由，以存證信函通知被告終止系爭勞動契約
    ，並請求給付退休金。
三、原告離職前6個月（指93年12月1日起至94年5月31日止）之
    薪資分別為94年5月份13,331元、94年4月份15,062元、94年
    3月份18,429元、94年2月份16,135元、94年1月份15,444元
    、93年12月份25,191元。原告退休前6個月平均工資為17,07
    0元。
肆、得心證之理由：
一、按勞工，謂受雇主僱用從事工作獲致工資者；雇主，謂僱用
    勞工之事業主、事業經營之負責人或代表事業主處理有關勞
    工事務之人，勞動基準法第2條第1、2款著有明文。次按勞
    工工作15年以上年滿55歲者，得自請退休，勞動基準法第53
    條第1款亦有明文。前開法條之立法精神，無非基於勞工之
    立場，為防止雇主不願核准已達一定年資、年齡之勞工自請
    退休之弊端，而賦予勞工得自請退休之權利，使符合該條規
    定要件之勞工於行使自請退休之權利時，即發生終止勞動契
    約之效力，而無須得相對人即雇主之同意；故勞工依該法自
    請退休時，勞雇雙方之勞動契約即可終止，勞工自請退休之
    權利為契約終止權之一種，而終止權又屬形成權之一種，形
    成權於權利人行使時，即發生形成之效力，不必得相對人之
    同意（最高法院88年度台上字第68號判決參照）。查本件原
    告受僱於被告從事工作獲取工資，有台中市魚市場員工薪津
    袋、工資表、存款存摺節影本、各類所得扣繳暨免扣繳憑單
    、勞工保險被保險人投保資料表等在卷可證，則原告自為前
    開所稱勞工，被告則為前開所稱雇主，應可認定；被告抗辯
    兩造間並無僱傭關係云云，自不可取。次查原告係36年7月4
    日出生，及原告於94年5月31日以工作15年以上且年滿55歲
    為由，以存證信函通知被告終止系爭勞動契約，並請求給付
    退休金，為兩造所不爭，並有存證信函在卷可證，亦堪信為
    真實。故原告工作滿15年以上，且年滿55歲以上，已符合前
    開自請退休之要件，原告自得隨時提出退休之申請，且無須
    雇主即被告之同意，堪認原告退休符合前開勞動基準法自請
    退休之規定並得請求被告給退休金。
二、第按勞動基準法施行前在同一事業單位工作之勞工，於勞基
    法施行後退休時，其施行後工作年資之退休金給與標準，依
    勞基法第55條規定計算，至勞基法施行前工作年資之退休金
    給與標準，其適用台灣省工廠工人退休規則或台灣省礦工退
    休規則之規定者，依其規定計算，不適用各該規則規定者，
    依各該事業單位自訂之退休規定計算，勞動基準法施行細則
    第28條第1項定有明文。查原告自69年10月1日起至94年5月3
    1日止，於被告營業所從事魚類分類工作，為兩造所不爭，
    且原告係受僱於被告，亦如前述。則原告之前開工作年資在
    勞動基準法公布生效（73年7月30日公布施行，同年8月1日
    生效）之前，即69年10月1日起至73年7月31日止共3年10月
    ，其退休金之給與係適用農產品批發市場管理辦法，亦為兩
    造所不爭，自堪信為真實。在勞動基準法公布施行生效之後
    ，即73年8月1日起至94年5月31日止共20年10月，依前開說
    明，其退休金之給與係適用勞動基準法之規定，亦可認定。
三、另按市場人員之退休金，以其在職最後月支薪額為計算基準
    ，依服務市場年資，每滿1年按1個半月薪額數計發，但最高
    總數以45個月薪額為限；勞工退休金之給與，按其工作年資
    ，每滿1年給與2個基數，但超過15年之工作年資，每滿1年
    給與1個基數，最高總數以45個基數為限，未滿半年者以半
    年計，滿半年者以1年計，農產品批發市場管理辦法第43條
    第1項、勞動基準法第55條第1項第1款分別定有明文。而依
    勞動基準法第55條第2項及第2條第4款之規定，勞工退休金
    基數之標準，係指核準退休時1個月平均工資；所稱平均工
    資，謂計算事由發生之當日前6個月內所得工資總額除以該
    期間之總日數所得之金額。查：
（一）原告在勞動基準法公布生效之前之工作年資共3年10月，
      其退休金之給與應適用農產品批發市場管理辦法，業如前
      述。而原告在職最後月支薪額為94年5月之13,331元，亦
      為兩造所不爭，自堪信為真實。則依前開農產品批發市場
      管理辦法規定計算，被告應給付原告59,990元[計算方式
      為：3×（13,331×1‧5）＝59,990。小數點以下4捨5入
      ，其餘10月因未滿1年，無從計算]。
（二）原告在勞動基準法公布施行生效之後，即73年8月1日起至
      94年5月31日止共20年10月，依前開說明，其退休金之給
      與係適用勞動基準法之規定，亦如前述。則依前開規定，
      原告請求被告給與36個基數之退休金，自無不合。且原告
      退休前6個月之平均工資為17,070元，為兩造所不爭，亦
      堪信為真實。則於勞動基準法公布施行生效之後，被告應
      給與原告之退休金為614,520元（計算方式為：17,070×3
      6＝614,520）。
（三）故原告共得請求被告給付退休金674,510元（計算方式為
      ：59,990＋614,520＝674,510元）；至超過部分之其餘請
      求，則不應准許。
四、再按雇主應給付之勞工退休金應自勞工退休之日起30日內給
    付之，勞動基準法施行細則第29條第1項著有規定。且依民
    法第229條第1項之規定，給付有確定期限者，自期限屆滿時
    起，負遲延責任。而遲延之債務，以支付金錢為標的者，債
    權人得請求依法定利率計算之遲延利息；應負利息之債務，
    其利率未經約定，亦無法律可據者，週年利率為5%，亦為民
    法第233條第1項、第203條所明定。則依前開規定，被告至
    遲應於原告退休之日起30日內即94年6月30日前給付原告前
    開退休金，是原告請求被告給付前開674,510元之自94年7月
    1日起至清償日止，按週年利率5%計算之利息，應予准許；
    超過部分之其餘請求，則不應准許。
五、綜上所述，原告依勞動基準法、農產品批發市場管理辦法規
    定之法律關係，請求被告給付退休金674,510元，及自94年7
    月1日起至清償日止，按週年利率5%計算之利息，為有理由
    ，應予准許；逾此部分之其餘請求，則無理由，應予駁回。
六、本件原告勝訴部分，原告及被告均陳明願供擔保，聲請准予
    宣告假執行及免為假執行之宣告，經核無不符，爰均酌定相
    當之擔保金額准許併宣告之。至原告敗訴部分，其假執行之
    聲請，亦失所附麗，應予駁回，併此敘明。
七、本件事證已臻明確，兩造所為其他主張，陳述並所提之證據
    ，經審酌後，認均與本件之結論無礙，不再一一論述，併予
    敘明。
伍、據上論結：本件原告之訴，為一部有理由，一部無理由，爰
    依民事訴訟法第79條、第390條第2項、第392條第2項、第3
    項，判決如主文。
中    華    民    國    95    年     3    月    23    日
                  民事第三庭    法  官  陳卿和
正本係照原本作成。
如對本判決上訴，須於判決送達後20日內向本院提出上訴狀。
中    華    民    國    95    年     3    月    23    日
                                書記官


司法院資訊處製作；財團法人民間司法改革基金會備份。
